【裁判字號】    97,交聲,2316
【裁判日期】    980423
【裁判案由】    聲明異議
【裁判全文】
臺灣高雄地方法院交通事件裁定        97年度交聲字第2316號
原處分機關  高雄市政府交通局
異  議  人
即受處分人  甲○○
上列異議人即受處分人因違反道路交通管理處罰條例案件，對於
高雄市政府交通局於中華民國97年9 月12日所為之處分（原處分
字號：高市交裁字第裁32-B00000000號），聲明異議，本院裁定
如下：
    主  文
原處分撤銷。
甲○○不罰。
    理  由
一、原處分意旨略以：異議人即受處分人甲○○於民國97年8 月
    16日晚上9 時26分許，駕駛其所有車號VX-2305 號自用一般
    小客車行經高雄市○○街時，與楊宇翔騎乘車號L96-879 號
    重型機車搭載蔡明慧發生擦撞，致使楊宇翔、蔡明慧倒地受
    傷，竟於肇事致人受傷後逃離現場，經到場處理之員警以其
    「駕駛自小客車肇事致人受傷而逃逸」，違反道路交通管理
    處罰條例第62條第4 項（舉發通知書誤載為第1 項）之規定
    ，掣單舉發，爰依道路交通管理處罰條例第62條第4 項規定
    ，裁處異議人罰鍰新臺幣（下同）6,000 元，並吊銷駕駛執
    照，1 年內禁考等語。
二、聲明異議意旨略以：伊雖於上揭時地與楊宇翔、蔡明慧發生
    擦撞，然伊立即下車察看，並與楊宇翔對話，伊本欲打電話
    報警，惟見路人洪小涵已打電話報警，當時伊因胸口撞到方
    向盤感到疼痛不適，頸部也不舒服，恰巧友人陳順來騎乘機
    車經過看到，伊遂請陳順來留在現場處理，伊未移動車輛，
    將事故現場保持完整，才先離開現場，步行返家休息，同時
    電話聯絡另一位友人李紫竹到現場協助處理，陳順來及李紫
    竹全程都在現場看著楊宇翔、蔡明慧上救護車，李紫竹等警
    察在現場處理完畢後，有到長庚紀念醫院探視楊宇翔、蔡明
    慧，並聯絡伊前往醫院探視，所以伊並沒有要規避責任之意
    思等語，爰聲明異議請求撤銷原處分等語。
三、按法院受理有關交通事件，準用刑事訴訟法之規定；犯罪事
    實應依證據認定之，無證據不得認定犯罪事實；不能證明被
    告犯罪或其行為不罰者，應諭知無罪之判決，道路交通管理
    處罰條例第89條前段、刑事訴訟法第154 條第2 項、第301
    條第1 項分別定有明文。次按認定不利於被告之事實，須依
    積極證據，苟積極證據不足為不利於被告事實之認定時，即
    應為有利於被告之認定，更不必有何有利之證據。且認定犯
    罪事實所憑證據，雖不以直接證據為限，間接證據亦包括在
    內，然無論直接或間接證據，其為訴訟上之證明，須於通常
    一般之人均不致有所懷疑，而得確信其為真實之程度者，始
    得據為有罪之認定，若其關於被告是否犯罪之證明未能達此
    程度，而有合理性懷疑之存在，致無從形成有罪之確信，即
    不得遽為不利被告之認定；又告訴人之告訴，係以使被告受
    刑事訴追為目的，是其陳述是否與事實相符，仍應調查其他
    證據以為審認，最高法院分別著有30年上字第816 號、76年
    台上字第4986號、52年台上字第1300號判例意旨可資參照。
    而道路交通管理處罰條例第62條第3 項前段、第4 項前段及
    第67條第3 項固規定：「汽車駕駛人駕駛汽車肇事致人受傷
    或死亡者，應即採取救護措施及依規定處置，並通知警察機
    關處理，不得任意移動肇事汽車及現場痕跡證據，違反者處
    新臺幣3 千元以上9 千元以下罰鍰」、「前項駕駛人肇事致
    人受傷而逃逸者，吊銷其駕駛執照」及「汽車駕駛人，曾依
    本條例其他各條規定吊銷駕駛執照者，1 年內不得考領駕駛
    執照」，然自該等條文文義以觀，所謂「駕駛人肇事致人受
    傷而逃逸者」，須駕駛人對其肇事致人受傷或死亡之事實有
    違法之認識，及決意逃逸之故意，始足當之。又刑法第185
    條之4 規定：「駕駛動力交通工具肇事，致人死傷而逃逸者
    ，處6 月以上5 年以下有期徒刑」，就規範汽車駕駛人駕駛
    汽車此一動力交通工具致人受傷而逃逸此一範圍，與道路交
    通管理處罰條例第62條第4 項前段處罰之行為態樣完全相同
    ，是本院解釋適用道路交通管理處罰條例第62條第4 項前段
    時，自得參酌上開刑法規定之立法目的。考其刑法第185 條
    之4 之駕駛動力交通工具肇事致人死傷罪之立法目的，乃為
    維護交通，增進行車安全，促使當事人於事故發生時，能對
    被害人即時救護，減少死傷，以保護他人權益並維護社會秩
    序，蓋交通事故一旦發生而有發生人員傷亡之情況下，不論
    是撞人或被撞，或是因其他事故而造成死傷，只要是在駕駛
    動力交通工具過程內所發生者，參與事故過程之當事人皆應
    協助防止死傷擴大，倘駕駛人於事故發生後，隨即駕車逃離
    現場，不僅使肇事責任認定困難，更可能使受傷之人喪失生
    命或求償無門，然倘駕駛人於事故後，縱使離去現場，如不
    影響即時救護之期待，且不足認係逃逸，尚難論以侵害社會
    法益之公共危險（最高法院96年度台上字第6831號判決、97
    年台上字第6758號判決、刑法第185 條之4 立法理由併參）
    。從而，本院於適用道路交通管理處罰條例第62條第4 項前
    段所謂「駕駛人肇事致人受傷而逃逸者」，應審酌客觀上駕
    駛人是否有逃逸之行為，而導致被害人有死傷擴大或求償無
    門之可能，及駕駛人在主觀上是否有決意逃逸之故意。反面
    言之，若客觀上難認駕駛人所為係屬逃逸行為，或主觀上難
    認駕駛人有決意逃逸之故意，自難適用道路交通管理處罰條
    例第62條第4 項前段予以處罰。
四、經查，異議人固有於前述時、地，駕駛前開自小客車，與楊
    宇翔、蔡明慧發生擦撞，致使楊宇翔、蔡明慧人車倒地，受
    有傷害，再擦撞到騎腳踏車經過之洪小涵之事實，有楊宇翔
    97 年8月18日、蔡明慧97年8 月20日長庚紀念醫院診斷證明
    書、洪小涵97年9 月12日齊祥中醫診所診斷證明書、高雄市
    政府警察局三民第二分局道路交通事故現場圖、道路交通事
    故調查表（一）、（二）、酒精濃度呼氣測試報告、高雄市
    政府警察局高市警交字第B00000000 號舉發違反道路交通管
    理事件通知單、交通事故處理登記表、車籍查詢各1 份、現
    場照片7 張附卷可稽（見高雄市政府警察局三民第二分局卷
    宗，下稱警卷，第25至46頁），復為異議人所不爭，堪信為
    真實。惟本院綜合各情，認尚難獲得異議人有肇事逃逸行為
    之心證，茲將理由分述如下：
(一)證人即異議人之友人陳順來迭於警詢時及臺灣高雄地方法院
    檢察署97年度偵字第31427 號案件（該卷宗下稱偵卷）偵查
    中，證稱：伊係異議人之友人，於案發當日晚上9 時許，騎
    乘機車返家經過案發地點，剛好看到他將車子停在路邊，人
    在車外，看起來發生車禍，伊便停下來問他狀況，異議人說
    他胸口撞到方向盤、感覺疼痛不適，伊就叫他去看醫生，他
    叫伊幫他留在現場處理，伊看到楊宇翔跟蔡明慧受傷，便走
    過去問有無叫救護車，站在那裡的另一個人洪小涵跟伊說已
    經有打119 、110 報警求救了，後來高雄縣、高雄市政府警
    察局員警先後趕至現場，伊有跟到場處理的員警說異議人先
    去看醫生，等下就回來，處理的時候異議人另一位友人李紫
    竹也趕到現場幫忙處理等語明確（見警卷第19至21頁、偵卷
    第40至41頁）；與證人李紫竹迭於警詢時、偵查中證稱：伊
    在賣羊肉爐，於當日晚上9 時40分許，接到異議人的電話，
    異議人說他在案發現場發生車禍，因為胸口撞到方向盤感到
    疼痛，請伊幫忙到現場處理，把兩位傷者送醫，伊遂趕到現
    場，抵達時剛好看到救護車把兩位傷者送醫，還有看到陳順
    來在現場，員警有告知伊已經測量完畢，車輛可以移到路邊
    ，伊於當晚10時許就到長庚紀念醫院去，留電話給楊宇翔，
    當時楊宇翔及蔡明慧的家屬都還沒來，等到翌日凌晨0 時許
    ，楊宇翔打電話給伊說家屬來了，伊就陪同異議人一同前往
    醫院，先各包2,000 元給楊宇翔跟蔡明慧，該日下午5 時許
    陪同異議人拿水果再次前往醫院探望等語明確（見警卷第22
    至24頁、偵卷第42至43頁），證人即異議人友人陳祥男於偵
    查中亦證稱：伊當晚與太太在餐廳吃飯，請異議人開車來載
    伊，但異議人打電話來說在案發地點發生車禍，而該處離伊
    吃飯地方很近，伊就步行過去，看到異議人身體不舒服步行
    離去，伊看到楊宇翔、蔡明慧、洪小涵受傷，就問他們有無
    叫救護車，洪小涵說已經有叫了等語；及證人洪小涵迭於警
    詢時、偵查中證稱：伊於上揭時地騎腳踏車經過該處，剛好
    異議人開車與楊宇翔擦撞，楊宇翔騎乘的機車再擦撞到伊，
    異議人下車後有罵楊宇翔，沒有人叫伊報警，伊就主動打電
    話報警、叫救護車，後來有很多人問伊報警了沒，其中伊有
    印象的是陳祥男，另有位男子向伊說異議人等下就回來等語
    明確（見警卷第14至16頁、偵卷第42頁），均已就異議人於
    肇事後，洪小涵立即報警、叫救護車，與異議人稱身體不適
    ，遂將該自小客車留在現場，並當場請證人陳順來留在現場
    處理後續救護事宜，及電話聯絡李紫竹前來現場處理救護事
    宜之過程及細節證述綦詳，且一致無矛盾，足見異議人於肇
    事後，確實當場有下車察看，看到洪小涵已有撥打行動電話
    報警、叫救護車後，因身體不適，才將自小客車留在現場，
    並請陳順來留在現場，處理將楊宇翔、蔡明慧送醫之後續救
    護流程，同時聯絡證人李紫竹到場幫忙處理之事實，核與異
    議人異議理由所指有下車察看，見洪小涵已打電話報警，即
    委請陳順來、李紫竹留在現場處理之情節互相符合，是異議
    人所述過程堪以採信。本院並審酌證人陳順來、李紫竹均係
    異議人之友人，且證人陳順來於檢察官訊問其異議人之行動
    電話時，能當庭背出異議人之行動電話（見偵卷第40頁），
    及證人李紫竹於案發後，兩次陪同異議人到醫院探望楊宇翔
    ，甚至留電話給楊宇翔，足見異議人與證人陳順來、李紫竹
    交情匪淺，有一定程度之信賴關係，不至於對異議人所託事
    項不予理會；又異議人見洪小涵已報警、叫救護車，方請託
    證人陳順來留在現場，並聯絡證人李紫竹前來，之後救護車
    及高雄縣、高雄市政府警察局員警先後抵達現場，將楊宇翔
    、蔡明慧送醫，則異議人雖離去現場，然客觀上楊宇翔、蔡
    明慧當不至於有無人救護而傷害擴大之情形，即不影響楊宇
    翔、蔡明慧即時救護之期待；再者，異議人既知證人洪小涵
    報警處理，並未駕車離去，而係未移動車輛，留下其所有掛
    有車牌號碼可供到場處理員警調查之狀態，自行以步行方式
    返家休息，足見客觀上楊宇翔、蔡明慧亦無因此求償無門之
    可能。又倘異議人主觀上有逃逸之故意，則楊宇翔既已摔倒
    在地，異議人焉有不逕自駕車離去現場，反而將車輛留在原
    處，並請證人陳順來留在現場，甚至再聯絡證人李紫竹趕至
    現場？參以事後異議人更前往醫院探望楊宇翔、蔡明慧，表
    達和解意願，凡此種種，均足見異議人主觀上並無逃逸之故
    意。
(二)證人即本件車禍事故受傷之楊宇翔雖於警詢時、偵查中均證
    稱：伊發生車禍後，倒在地上，異議人只有下車來罵伊，之
    後人就不見了，且異議人身上有酒味，伊就請洪小涵幫忙報
    警，救護車5 分鐘後就來了，異議人或異議人的朋友都沒有
    問伊傷勢如何等語；與證人蔡明慧於警詢時、偵查中附和證
    人楊宇翔所言情節（見警卷第8 至13頁、偵卷第13至14頁）
    。惟證人洪小涵係主動報警，並未受證人楊宇翔請託，已如
    前述，又證人楊宇翔對何時聞到異議人身上有酒味一事，先
    於警詢時稱係在案發時聞到（見警卷第9 頁），復於偵查中
    改稱係在醫院時聞到（見偵卷第14頁），是其證詞之憑信性
    已有疑問，是否係出於使異議人受追訴目的，即不無疑問。
    況異議人係於相隔案發時點2 小時後之翌日凌晨0 時許，在
    證人李紫竹陪同下，前往探望證人楊宇翔，倘異議人於駕駛
    時有飲酒，衡諸常情，不無返家後換裝衣服、沐浴盥洗之可
    能，且證人楊宇翔不無誤以為聞到之酒味係自異議人身上散
    發之可能，此外，復無其他證據足認異議人有酒後駕駛之行
    為。本院並細繹依上開證人陳順來、李紫竹、洪小涵、楊宇
    翔所言，證人陳順來在現場時，證人洪小涵已經報警，而5
    分鐘後救護車趕到，證人李紫竹亦恰於救護人員將證人楊宇
    翔、蔡明慧送上救護車時前來，而證人陳順來既已有詢問證
    人洪小涵有無報警，亦全程在現場，雖未詢問證人楊宇翔傷
    勢，然對於證人楊宇翔之救護情況自能有所掌握，前後不過
    約5 分鐘，要難以證人陳順來未詢問證人楊宇翔傷勢，遽斷
    異議人未交代證人陳順來處理案發後續狀況。
(三)又證人即到場執行勤務之高雄市政府警察局員警陳榮、王亦
    珅所出具之職務報告書，及與另一員警鄭任評於偵查中均證
    稱：渠等據報到案發現場時，救護車及高雄縣政府警察局員
    警已經到了，現場沒有人出示證件給渠等說受異議人請託處
    理事宜，只有一位自稱是異議人友人之男子，說異議人馬上
    過來，及渠等繪製現場圖完畢後，準備離開現場前，有位自
    稱係異議人友人之男子前來問說能否將車子駛離等語明確（
    見偵卷第3 、4 、40頁）。而案發後證人洪小涵立即報警，
    約5 分鐘後救護車趕到現場，與證人陳順來有告知到場處理
    之員警異議人等下會回來，及證人李紫竹有與員警談到車輛
    能否移動等情，均已如前所述，核與證人陳榮等人所述相符
    ，足見證人陳榮等人趕到現場時，證人楊宇翔、蔡慧明早已
    獲得救治，離去現場，渠等對留在現場之該自小客車執行繪
    製道路交通事故現場圖、製作道路交通事故調查報告表及拍
    照蒐證等勤務時，該2 名自稱係異議人友人，表示異議人馬
    上過來及問說能否將車子駛離者，分別為證人陳順來、李紫
    竹。本院審酌證人陳順來、李紫竹既於證人陳榮等人趕到現
    場執行勤務時，已在現場且未曾先行離去，並均曾自稱係異
    議人友人，而證人即執行勤務之員警陳榮等人均係負有調查
    犯罪嫌疑義務之公務員，尚且未詢問始終在場之證人陳順來
    、李紫竹姓名、何以在該處、是否搭乘異議人車輛、有無目
    睹案發經過、與異議人關係、異議人姓名等疑問，則衡諸常
    情，焉能以證人陳順來、李紫竹未主動出示證件並說出異議
    人姓名為由，遽認異議人未委託證人陳順來、李紫竹在現場
    處理？況且，本件應審究者，係異議人有無逃逸之違規意思
    ？有無委託證人陳順來、李紫竹留在現場處理？自不能單憑
    證人陳順來、李紫竹是否善盡受託事項，來認定異議人之主
    觀心理狀態。
(四)本院末參以異議人從事警察工作20餘年，任職期間並因表現
    優良獲獎，為異議人自承明確，復有高雄市政府警察局保安
    警察大隊令1 份附卷可稽（見偵卷第24至26頁），堪信為真
    實。而從事警察職務者，對前述刑法第185 條之4 規定肇事
    逃逸罪之法律效果係6 月以上5 年以下有期徒刑，且為非告
    訴乃論之罪，及經判處有期徒刑逾6 月者無法易科罰金，須
    執行自由刑等規定，當知之甚詳，是衡諸常情，殊難想像異
    議人明知肇事逃逸有上開法律效果，竟仍以將其所有，掛有
    車牌號碼之小客車棄置於案發原地之方式下車步行逃逸，是
    益足徵異議人主觀上並無逃逸之犯意。
(五)綜上所述，異議人所為在客觀上並無逃逸行為，亦未使楊宇
    翔、蔡明慧、洪小涵存有喪失救護期待或求償無門之可能，
    異議人在主觀上亦無逃逸之故意，自難謂異議人有何肇事逃
    逸之違規事實。
五、從而，本件尚難使本院形成異議人有肇事逃逸違規事實之心
    證，揆諸上揭法條、立法目的及最高法院判決意旨之說明，
    即不得遽為不利異議人之認定。原處分機關逕依道路交通管
    理處罰條例第62條第4 項予以裁罰，依法自屬無據，異議人
    聲明異議為有理由，應由本院將原處分撤銷，改諭知異議人
    不罰，以資適法。
六、據上論斷，應依道路交通案件處理辦法第20條，裁定如主文
    。
中    華    民    國    98    年    4     月    23    日
                  交通法庭    法  官   李俊霖
以上正本證明與原本無異。
如不服本裁定，應於收受送達後5 日內向本院提出抗告狀。
中    華    民    國    98    年    4     月    24    日
                              書記官   武凱葳


司法院資訊處製作；財團法人民間司法改革基金會備份。
